【裁判字號】    97,交聲,505
【裁判日期】    980227
【裁判案由】    聲明異議
【裁判全文】
臺灣屏東地方法院交通事件裁定         97年度交聲字第505號
原處分機關  交通部公路總局高雄區監理所屏東監理站
異  議  人
即受處分人  甲○○
送達代收人  郭玥里
上列異議人即受處分人因違反道路交通管理處罰條例案件，對於
原處分機關於民國97年12月8 日所為之處分（屏監違字第裁82-V
00000000-0）聲明異議，本院裁定如下：
    主  文
原處分就裁處甲○○罰鍰新台幣壹萬零捌佰元之處分撤銷。
前項撤銷部分，甲○○不罰。
    理  由
一、原處分意旨略以：異議人即受處分人甲○○（下稱異議人）
    所有之車牌號碼ITI-205 號重型機車，由駕駛人即異議人之
    父親王興錦前於民國（下同）92年3 月18日下午5 時5 分，
    在屏東縣潮州鎮○○路與中洲路口，因駕駛人有使用註銷之
    牌照行駛道路之違規行為，爰依道路交通管理處罰條例第12
    條第1 項第4 款及同條第2 項規定，裁處異議人罰鍰新臺幣
    （下同）10,800元並扣繳牌照等語。
二、異議意旨略以：異議人不知駕駛人有於上述時、地被舉發違
    規之事實，異議人係於97年12月8 日接獲裁決書時始知悉駕
    駛人有上開違規行為，且本件係於違規行為被舉發後逾5 年
    始為裁決，認已罹於時效，為此聲明異議等語。
三、經查：
  (一)、按時效制度不僅與人民權利義務有重大關係，且其目的在
      於尊重既存之事實狀態，及維持法律秩序之安定，與公益
      有關，須逕由法律明定，自不得授權行政機關衡情以命令
      訂定或由行政機關依職權以命令訂之；在法律未明定前，
      應類推適用關於請求權消滅時效期間之規定。至於時效中
      斷及不完成，於相關法律未有規定前，亦應類推適用民法
      之相關條文（司法院88年1 月29日大法官釋字第474 號解
      釋理由書參照）。而道路交通管理處罰條例第90條既規定
      ：「違反本條例之行為，自行為成立之日起，為有連續或
      繼續之狀態者，自行為終了之日起，逾3 個月不得舉發。
      」為使交通違規案件儘早結案，斟酌考慮動力交通工具日
      益成長，及交通繁忙攸關人民權益暨生活之便利起見，行
      政機關自有早日舉發、處罰確定及迅速執行之必要，避免
      違規事件長期懸而不決，並符合法律安定性之必要考量。
  (二)、又所謂行政處分係指行政機關行使公權力，就特定具體之
      公法事件所為對外發生法律上效果之單方行為，不因其用
      語、形式以及是否有後續行為或記載不得聲明不服之文字
      而有異。若行政機關以通知書名義製作，直接影響人民權
      利義務關係，且實際上已對外發生效力者，諸如載明應繳
      違規罰款數額、繳納方式、逾期倍數增加之字樣，倘以仍
      有後續處分行為或載有不得提起訴願，而視其為非行政處
      分，自與憲法保障人民訴願及訴訟權利之意旨不符。遇有
      行政機關依據法律製發此類通知書，相對人亦無異議而接
      受處罰時，猶不認其為行政處分性質，於法理尤屬有悖（
      司法院86年3 月21日大法官會議釋字第423 號解釋文及理
      由書參照）。依道路交通管理處罰條例第7 條第1 項、第
      7 條之1 、第8 條第1 項分別規定：「道路交通管理之稽
      查，違規紀錄，由交通勤務警察，或依法令執行交通稽查
      任務人員執行之」、「對於違反本條例之行為者，民眾得
      敘明違規事實或檢具違規證據資料，向公路主管或警察機
      關檢舉，經查證屬實者，應即舉發」、「違反本條例之行
      為，由左列機關處罰之：一、違反第12 條 至第68條之規
      定者，由公路主管機關處罰。二、違反第69 條 至第84條
      之規定者，由警察機關處罰」。可知交通案件之裁處程序
      ，可分為「舉發」與「裁決」，非經「舉發」及「裁決」
      程序，難謂已經完成交通案件之裁處程序。且交通違規事
      件之裁決，係以先前舉發之事實為基礎，並未重新再為實
      體審查，故性質上僅為重複處置（亦有稱重複處分），非
      謂另有新的行政處分，故其實質上與先前之舉發仍為同一
      行政處分。是舉發程序於交通違規事件之法律實質意義內
      涵，已包含具有處罰性質內涵之裁決，公路主管機關及其
      助手之警察機關，如經對外製發「舉發違反道路交通管理
      事件通知單」，更創設違規行為人於收受時起得主張自動
      繳納到案接受裁罰之效果，致行政機關同時受到期限內不
      得續行裁罰之限制，此觀道路交通管理處罰條例第9 條第
      1 項：「本條例所定罰鍰之處罰，行為人接獲違反道路交
      通管理事件通知單後，應於15日內，到達指定處所聽候裁
      決。但行為人認為舉發之事實與違規情形相符者，得不經
      裁決，逕依各該條款罰鍰最低額，自動向指定之處所繳納
      結案」之規定，更為明瞭。故「舉發」即屬行政機關行使
      公權力，就特定具體之公法事件所為對外發生法律上效果
      之單方行政行為，應屬行政處分。且參照道路交通管理處
      罰條例第90條修正之立法理由，對行政機關所為不得逾3
      個月之限制，並非僅限於「舉發」而已，更應及於「裁決
      」，始符合時效制度之意旨；行政機關逾期不為舉發及裁
      決，則於個案中更應賦予失權之效果。否則，任憑行政機
      關自我延宕，怠惰散漫而無積極作為，客觀上如無不能裁
      決及送達之事由，竟經過相當期間仍無所為，其原因究竟
      為何？已難對外合理說明，更足以使行為人相信行政機關
      已經不再裁罰。如將舉發與裁決之程序予以割裂，謂「舉
      發」僅為觀念通知、「裁決」始為行政處分之見解，實無
      視於上揭大法官會議有關時效制度及行政處分之解釋，更
      違背道路交通管理處罰條例第90條修正採用時效制度，旨
      在早日確定交通違規案件之實質內容，並非可取。
  (三)、再者，對於死刑、無期徒刑、有期徒刑、拘役、罰金等國
      家刑罰權，尚設有追訴權時效制度（刑法第80條參照）。
      對於行政罰，例如社會秩序維護法對於同法第19條規定之
      拘留、勒令歇業、停止營業、罰鍰、沒入、申誡等行政罰
      之訊問、處罰及執行，亦於同法第31條、第32條規定：「
      違反本法行為，逾2 個月者，警察機關不得訊問、處罰，
      並不得移送法院。前項期間，自違反本法行為成立之日起
      算。但其行為有連續或繼續之狀態者，自行為終了之日起
      算」、「違反本法行為之處罰，其為停止營業、罰鍰、沒
      入、申誡者，自裁處確定之日起，逾3 個月未執行者，免
      予執行；為拘留、勒令歇業者，自裁處確定之日起，逾6
      個月未執行者，免予執行。分期繳納罰鍰而遲誤者，前項
      3 個月之期間，自其遲誤當期到期日之翌日起算。其經易
      以拘留者，自法院裁定易以拘留確定之日起，逾3 個月未
      執行者，免予執行」，除明確設有裁罰及執行之期間限制
      外，更宣示行政機關逾期不為應發生失權之效果。故縱認
      道路交通管理處罰條例第90條非屬裁罰時效規定，惟依舉
      重以明輕之法理，則對於惡性更低之交通秩序罰，焉有放
      任而永久追訴處罰之理由依司法院大法官釋字第474 號解
      釋容許類推適用之結果，則依交通違規案件行為時之相關
      法律，僅有社會秩序維護法性質最為相同，則其裁處即應
      受2 個月之限制，亦已發生失權之效果；此際，並無其後
      88年2 月3 日制定、90年1 月1 日施行之行政程序法，及
      94年2 月5 日制定、95年2 月5 日施行之行政罰法，有關
      時效等規定之適用或類推適用。
  (四)、況行政行為應受法律及一般法律原則之拘束，且應以誠實
      信用之方法為之，並應保護人民正當合理之信賴；為行政
      程序法第4 條、第8 條所明訂。行政行為應以誠實信用之
      方法為之，及需符合信賴保護原則，更為學者及實務所肯
      認，行政程序法之規定為以上原則之明文化，為法律所揭
      示之行政程序保障原則，乃行政法理上具有憲法位階之法
      律原則，行政機關作出之行政行為，無論於行政程序法制
      定施行前或施行後，均應一體適用。且所謂誠實信用原則
      ，係在具體權利義務關係，依正義公平方法，確定並實現
      權利之內容，避免一方犧牲他方利益以圖利自己，應以權
      利人及義務人雙方利益為衡量依據，並應考察權利義務之
      社會上作用，於具體事實妥善運用之方法。公路監理主管
      機關長期怠於對交通違規行為作成裁決，不但使裁處權長
      久處於懸而未決狀態，且致使違規人遭受處罰機關突襲性
      之行政裁罰，因此蒙受重大之不利益，顯已違反人民對於
      交通裁罰制度之合理信賴，亦與誠實信用原則有悖，且違
      反情節重大。況處罰機關長時間延宕而未作出裁決，或裁
      決後遲未執行，如人民對於違規事實有所爭執，往往亦因
      時隔久遠，致未能立即提出有利之證據，實影響其權益甚
      鉅。故處分機關長時間怠於執行交通裁罰處分之不利益，
      應責由其自行承擔，並無轉嫁由人民承受之理。故無論依
      道路交通管理處罰條例第90條即為裁罰時效規定，或縱非
      裁罰時效規定而依類推適用社會秩序維護法之結果，行政
      機關在此情形均發生失權之效果，始符合誠信原則之法理
      。
四、本件車牌號碼ITI-205 號重型機車，因於92年3 月18日有上
    述之交通違規行為，並被警方舉發應於92年4 月2 日到案乙
    節，有屏東縣警察局舉發違反道路交通管理事件通知單屏警
    交字第V00000000 號在卷可稽，惟原處分機關卻怠至97年12
    月8 日始行裁決，有交通部公路總局屏東監理站違反道路交
    通管理事件裁決書屏監違字第裁82-V00000000-1在卷可按，
    交通執法單位於舉發後逾5 年始經原處分機關裁決，其客觀
    上並無不能裁決及送達之事由，竟經過相當期間仍無所為，
    應認已罹時效，並生失權之效果。
五、綜上，原處分機關既認異議人之違規時間為92年3 月18日，
    詎竟怠至97年12月8 日始為裁決，已逾5 年期間，揆諸前揭
    說明，本件裁決處分難認適法，應由本院將原處分撤銷。
六、依道路交通案件處理辦法第20條，裁定如主文。
中    華    民    國    98    年    2     月    27    日
                  刑事第三庭    法  官  朱盈吉
以上正本證明與原本無異。
如不服本裁定應於收受送達後5 日內向本院提出抗告書狀敘述抗
告之理由抗告於台灣高等法院高雄分院。
中    華    民    國    98    年    3     月    2     日
                                書記官  林祥玉


司法院資訊處製作；財團法人民間司法改革基金會備份。
